臺灣高等法院高雄分院刑事判決　　　　93年度上訴字第1210號
上　訴　人
即　被　告　乙○○
選任辯護人　蘇精哲律師
　　　　　　洪世崇律師
　　　　　　李汶哲律師
上列上訴人因常業重利案件，不服臺灣高雄地方法院92年度訴字
第2443號中華民國93年9 月17日第一審判決（起訴案號：臺灣高
雄地方法院檢察署92年度偵字第302 號、92年度偵緝字第1204號
、第1213號），提起上訴，本院判決如下：
    主  文
上訴駁回。
    事  實
一、乙○○（綽號「王仔」）係設在高雄市前鎮區○○○路122
    號「富甲當舖」（前身為「大富當舖）負責人，自民國91年
    6 月間起，以在報紙刊登或張貼「借貸」廣告之方式，經營
    金錢貸款業務（即俗稱地下錢莊業務），並自91年7 月間起
    ，以每月薪資新臺幣（下同）30,000元僱請邱文健（對外自
    稱為「呂先生」或「阿呂」，業經原審判處有期徒刑5 月確
    定）為經理，負責估價及貸放款業務，及以月薪18,000元僱
    用葉柏志（業經原審判處有期徒刑3 月確定）為員工，負責
    發放、張貼書有「救急專線、證件借款、借幾天算幾天、正
    職、生意人、洽0000000000呂先生」借貸廣告等工作。乙○
    ○即與邱文健、葉柏志、蘇偉仁（亦經原審判處有期徒刑3
    月確定）、年籍不詳綽號「阿超」之成年人共同基於常業重
    利之犯意聯絡，乘急需用錢之不特定人急迫之際，至該當舖
    借款時，而為下列重利行為，並賴以為生，而以之為常業：
  (一)黃○○（偵卷內編號為A ，詳如真實姓名對照表）因支票到
    期，急需用錢，於91年6 月間（起訴書誤載為91年5 月），
    見報載之「小額借款」分類廣告後，撥打電話與「大富當舖
    」之歐家禎聯絡，向「大富當舖」借款50,000元，歐家禎乃
    於同年6 月間某日，在高雄市某不詳地點，預先扣除7 天之
    利息10,000元後，僅交付40,000元予黃○○，黃○○則簽發
    50,000元本票1 紙，並提供車牌號碼YD－4615號自小客車予
    「大富當舖」以供擔保。嗣黃○○依約於7 日後清償「大富
    當舖」50,000元，乙○○因而取得與原本顯不相當之重利（
    月息計算式：10,000÷7 ×30÷50,000＝85.7% ，小數點以
    下第4位 四捨五入）。黃○○復於91年8 月中旬某日，再向
    乙○○借款400,000 元，約定以7 天為1 期，需還款580,00
    0 萬元，黃○○並簽發面額580,000 萬元本票1 紙交乙○○
    供為擔保，惟屆期黃○○僅能清償110,000 元，乃向乙○○
    商請展延7 天，黃○○則於14日後，共清償乙○○680,000
    元（含之前清償之110,000 元），計支付利息280,000 元，
    乙○○等人因而取得與原本顯不相當之重利（月息計算式：
    280,000 ÷14×30÷400,000 ＝150%，小數點以下第4 位四
    捨五入）。
  (二)陳○○（偵卷內編號為B ，詳如真實姓名對照表）因公司支
    票週轉，銀行不願放貸而急需用錢，於91年8 、9 月間，經
    友人介紹至「富甲當舖」向乙○○、邱文健借款100,000 元
    ，約定以10天為1 期，每期利息40,000元，陳○○並簽發面
    額140,000 元支票1 紙予歐家禎供作擔保，惟10天屆期陳○
    ○僅清償60,000元，乃又向「富甲當舖」借款80,000萬元，
    另簽發面額80,000元支票1 紙交由乙○○等人收執供為擔保
    ，嗣經全部償還完畢，乙○○等人因而取得與原本顯不相當
    之重利（月息計算式：40,000÷10×30÷100,000 ＝120%，
    小數點以下第4 位四捨五入）。
  (三)沈○○（偵卷內編號為C ，詳如真實姓名對照表）因急需用
    錢，而銀行又不願放貸，因於91年7 月15日見「小額借款」
    之報紙分類廣告後，乃撥打電話向乙○○借款，乙○○即於
    同日某時，在高雄市某處，以預先扣除10天利息10,000元之
    方式，交付50,000元予沈○○，沈○○則簽發60,000元本票
    1 紙予「富甲當舖」供為擔保，沈○○於10天後，清償「富
    甲當舖」60,000元，乙○○等人因而取得與原本顯不相當之
    重利（月息計算式：10,000÷10×30÷60,000＝50% ，小數
    點以下第4 位四捨五入）。沈○○又於91年7 月間，再以50
    ,000 元 每月利息15,000元之方式，向乙○○借款5 次，乙
    ○○等人因而取得與原本顯不相當之重利（月息計算式：15
    ,000 ÷50,000 ＝30% ，小數點以下第4 位四捨五入）。
  (四)張○○（偵卷內編號為D ，詳如真實姓名對照表）為繳交信
    用卡費，急需用錢，於91年11月間（起訴書誤載為91年12月
    間），見「小額借款」之報紙分類廣告後，撥打電話向「富
    甲當舖」借款25,000元，以10天為1 期，惟歐家禎僅交付20
    ,000 元 ，黃○○則質押
    50,000元本票1 紙供為擔保，屆期張○○共償還25,000元，
    乙○○等人因而取得與原本顯不相當之重利（月息計算式：
    5,000 ÷10×30÷25,000＝60% ，小數點以下第4 位四捨五
    入）。張○○又於同年11月間，再向「富甲當舖」借款50,0
    00元，以10天為1 期，惟歐家禎扣除利息10,000元後，實際
    僅交付40,000元予張○○，張○○並簽發面額100,000 元本
    票1 紙供為擔保，屆期張○○共償還50,000元，乙○○等人
    因而取得與原本顯不相當之重利（月息計算式：10,000÷10
    ×30÷50,000＝60% ，小數點以下第4 位四捨五入）。
  (五)陳○○（偵卷內編號為E ，詳如真實姓名對照表）因其弟弟
    生病，急需用錢，於91年7 、8 月間，在高雄市榮民總醫院
    附近路旁見「小額借貸」廣告，乃撥打電話向「富甲當舖」
    之乙○○借款30,000元，歐家禎預扣10天利息6,000 元後，
    僅交付陳○○24,000元，陳○○則提供其所有之
    發30,000元本票1 紙供為擔保，陳○○於10天後，償還「富
    甲當舖」30,000元，乙○○等人因而取得與原本顯不相當之
    重利（月息計算式：6,000 ÷10×30÷30,000＝60% ，小數
    點以下第4 位四捨五入）。其後陳○○又向歐家禎借款10,0
    00元，由蘇偉仁、乙○○在高雄市○○路某處，交付8,000
    元予陳○○，陳○○則提供其
    票1 紙予乙○○、蘇偉仁供為擔保；嗣陳○○於10天後，將
    10,000元交付葉柏志而清償之，乙○○等人因而取得與原本
    顯不相當之重利（月息計算式：2,000 ÷10×30 ÷10,000
    ＝60% ，小數點以下第4 位四捨五入）。
  (六)甲○○因投資房地產需錢孔急，於91年11月14日上午某時，
    因見高雄縣鳳山市○○○路旁之「小額借款」廣告，即撥打
    電話與「富甲當舖」乙○○聯絡，欲向「富甲當舖」借款80
    ,000 元 ，嗣於同日下午某時，乙○○與綽號「阿超」之成
    年人，一同前往位在高雄市○○路與大順路交岔路口之「花
    旗銀行」，由乙○○預先扣除利息5,000 元，僅交付75,000
    元予甲○○，甲○○收受上開款項後，即簽發面額均為50,0
    00元，支票號碼為000000000 號、000000000 號，發票日分
    別為91年11月18日、22日支票2 紙，另簽發面額100,000 元
    本票2 紙，均交由乙○○收執供為擔保，嗣上開2 紙支票均
    經由蘇偉仁所有之泛亞商業銀行帳號000000000000號帳戶兌
    領，乙○○等人因而取得與原本顯不相當之重利（月息計算
    式：【5,000 ＋20,000】÷8 ×30÷80,000＝117.2%，小數
    點以下第4 位四捨五入）。
  (七)甲○○又於91年11 月20 日上午某時，撥打電話向「富甲當
    舖」借款255,000 ，乙○○與「阿超」於同日下午3 時許，
    在高雄市○○路與中山路交岔路口之「中國信託銀行」前，
    交付甲○○255,000 元，甲○○則簽發面額均為150,000 元
    ，發票日均為91年12 月20 日支票2 紙交予乙○○供為擔保
    （支票號碼不詳，該2紙 支票均未兌現）；甲○○復於同日
    下午某時，再撥打電話向「富甲當舖」借款300,000 元，乙
    ○○與「阿超」乃於同日下午某時許，在高雄市○○路與民
    權路交岔路口之某咖啡店，交付甲○○30,000元現金，並於
    翌日（即91年11月21日）匯款270,000 元入甲○○所有之中
    國信託銀行高雄分行00000000000 號帳戶內，甲○○並簽發
    面額270,000 元支票1紙 交予乙○○（未填寫發票日，亦末
    兌現）供為擔保，乙○○則於同年月22日在高雄市○○路與
    民權路口，要求甲○○再簽發面額各為90,000元、75,000元
    ，支票號碼分別為00000000號、00000000號支票（均未填載
    發票日）各1 紙交予乙○○，以作為上開2 次借款共555,00
    0 元之利息，乙○○尚要求甲○○需另以購買新車（車牌號
    碼ZM-5965 號）再予以典當之方式償還本金，惟在購買新車
    之前，甲○○則又簽發面額各150,000 元支票2 紙（支票號
    碼分別為757136號、757137號），及面額為200,000 元支票
    1 紙（支票票號為757135號）交予乙○○，以作為上開300,
    000 元借款之擔保。91年12月4 日中午，「阿超」以電話告
    知甲○○欲將其上開擔保利息之90,000元、75,000元支票及
    其中1 紙150,000 元擔保本金之支票於該日提示兌現，甲○
    ○因其支票帳戶內僅剩130,000 元，尚不足180,000 元，乃
    又向「富甲當舖」借款180,000 萬元存入上開帳戶以供兌領
    ，故甲○○簽發用以擔保555,000 元借款利息之90,0 00 元
    、75,000元支票，均於同年12月4 日經由蘇偉仁所有上開泛
    亞商業銀行帳戶兌現，乙○○等人因而取得與原本顯不相當
    之重利。（月息計算式：【90,000＋75,000】÷14×30÷5
    50,000＝64.3% ，小數點以下第4 位四捨五入）。另甲○○
    所簽發上開150,000 元支票1 紙，亦於同年12月4 日，經由
    蘇偉仁所有前開泛亞商業銀行帳戶兌現（此支票為支付本金
    ，不計入利息）。甲○○向「富甲當舖」借得上開180,000
    元存入支票帳戶時，隨即於同日（即91年12月4 日）另簽發
    面額均為50,000元（未填載發票日）支票共5 紙交予「阿超
    」，於同日下午7 時許，邱文健即以電話告知甲○○上開5
    紙50,000元支票已填載發票日為91年12月6 日、10 日 （2
    紙）、11日及12日（支票號碼分別為00000000、00000000、
    00000000、00000000、00000000號），上開5 紙支票亦均在
    蘇偉仁所有上開泛亞商業銀行帳戶兌領。惟上開5 紙支票，
    其中發票日為92年12月10日之支票2 紙（共100, 000元），
    因甲○○支票帳戶存款不足，甲○○乃又向「富甲當舖」借
    款50,000元，並同時簽發票面金額為60,000元、發票日91年
    12月13日、支票號碼為00000000號支票1 紙供為擔保，該紙
    支票亦經由蘇偉仁所有前開泛亞商業銀行帳戶兌現，乙○○
    等人因而取得與原本顯不相當之重利。
二、甲○○因無法支付上開高額利息與本金，遭乙○○等人催討
    債務，乃報警處理。嗣於91年12月23日下午3 時許，為警在
    高雄縣鳳山市○○路85-1號前查獲邱文健、葉柏志二人，並
    自其2 人騎乘之車牌號碼JPQ - 574 號機車置物箱內扣得乙
    ○○所有，用以招纜借貸之廣告貼紙470 張。復於92年4 月
    8 日偵查中，經警持搜索票至「富甲當舖」執行搜索，並扣
    得乙○○所有供經營借貸業務用之日記帳2 本、明細分類帳
    1 本、總分類帳1 本、收當物品登記簿1 本、筆記型帳冊1
    本、監理站查詢表2 紙、東亞車庫寄車單1 紙，及乙○○名
    義之萬通商業銀行南高雄分行綜合存款簿1 本、私章1 枚，
    如附表所示借款人留存之
    上情。
三、案經甲○○訴由高雄縣政府警察局移送臺灣雄地方法院檢察
    署檢察官偵查起訴。
    理  由
一、程序方面─
    本件上訴人即被告歐家禎（以下簡稱被告）所犯係死刑、無
    期徒刑、最輕本刑為3 年以上有期徒刑以外之罪，其於準備
    程序中就被訴事實為有罪之陳述，經法官告知簡式審判程序
    之旨，並聽取公訴人、被告之意見後，本院認為適宜進行簡
    式審判程序，故本件於本院適用簡式審判程序審理，合先敘
    明。
二、認定犯罪事實所憑證據及理由─
  (一)上開犯罪事實，業據被告於本院調查、審理中自白不諱，（
    本院卷第34、55頁），並於偵查及原審中自白自91年6 月間
    起經營貸放款業務（見92偵緝1204號卷第8 頁背面，原審卷
    第159 頁），核與同案被告邱文健、葉柏志於原審中供陳受
    僱於被告擔任估價、貸放款業務，或張貼借貸廣告貼紙等工
    作等語相符（見原審卷第58、59、160 、162 頁）。且犯罪
    事實欄一、(一)至(四)部分，業經證人A 、B 、C 、D （即黃○
    ○、陳○○、沈○○、張○○）於偵查中證述明確（見92偵
    302 號卷第348 至355 頁）；(五)部分，亦經證人E （即陳○
    ○）於偵查及原審證述在卷（見92偵302 號卷第366 頁，原
    審卷148 至151 頁）；(六)、(七)部分，業據證人甲○○於警詢
    、偵訊、原審證述明確（見警(一)卷第1 至4 頁，92偵302 號
    卷第18至20、163 頁，原審卷第87至94頁），並有富甲當舖
    91年12月9 日當票、甲○○所有中國信託銀行高雄分行0000
    0000000 號帳戶91年11月1 日至12月22日對帳單、蘇偉仁所
    有泛亞商業銀行帳號000000000000號帳戶申請資料及91年11
    月、12月存摺存款往來明細查詢單、分期付款證明書、附條
    件買賣契約書、動產擔保交易附條件買賣設定登記申請書在
    卷可憑（見警(一)卷第19、25至27、30、33、34頁，92偵302
    號卷第103 、104 、107 、110 頁）。
  (二)復有被告所有，用以招纜借貸之廣告貼紙470 張，及供經營
    借貸業務用之日記帳2 本、明細分類帳1 本、總分類帳1 本
    、收當物品登記簿1 本、筆記型帳冊1 本、監理站查詢表2
    紙、東亞車庫寄車單1 紙扣案，及「富甲當舖」營利事業登
    記證在卷可資佐證（見警(一)卷第20頁）。
  (三)綜上所述，堪認被告自白與事實相符，應屬可信。又按民法
    第205 條規定，約定利率超過週年百分之20者，債權人對於
    超過部分之利息無請求權，旨在防止重利盤剝，參以我國目
    前經濟狀況、有關法令與金融業、一般民間利率、及民法第
    204 條、第205 條法定利率等情形，並比較之一般債務之利
    息，足認被告經營之「富甲當舖」係乘告訴人甲○○等人急
    迫之際貸予金錢，其獲利標準與其借款原本相較，自屬與原
    本顯不相當之重利。是被告犯行洵堪認定。
  (四)至於告訴人甲○○另指訴：於91年11月26日、12月21日，分
    別給付被告50,000元、270,000 元，以支付利息或本金，及
    尚以「洪嘉玲」名義支票支付被告150,000 元或200,000 元
    云云。惟此為被告所否認，且告訴人甲○○亦無法確定「洪
    嘉玲」名義支票票面金額，亦未提出該紙支票以供比對查核
    ，又同案被告蘇偉仁上開泛亞銀行帳戶內，亦無上開二筆金
    錢入帳，此部分尚屬無法證明。另公訴意旨認告訴人甲○○
    以新車抵押貸款170,000 元交予「富甲當舖」，並將之計入
    為「富甲當舖」之利息收入，然告訴人甲○○於原審證稱其
    無法得知「富甲當舖」如何計算利息及本金等語（見原審卷
    第89頁），則該抵押之車款是否作為利息之用，查無其他積
    極證據足供審酌，依罪疑惟輕之法則，應認該部分並未計入
    利息，均附此敘明。
三、論罪及科刑之理由─
  (一)按刑法第344 條重利罪成立要件：須乘人急迫，輕率或無經
    驗，貸以金錢或其他物品，取得與原本顯不相當之重利。亦
    即須明知他人出於急迫、輕率或無經驗，而利用機會故為貸
    與。若明知社會上有因急迫而舉債濟急，及因輕率或無經驗
    而從事舉債之情形，預定苛刻條件，一俟他人告貸，藉以博
    取重利為常業者，雖非對於特定人乘機利用，不能謂非對於
    一般人具有犯罪之概括故意，則其犯有上開法條所載情事，
    即應論以同法第345 條之罪。又刑法上所謂常業犯，指反覆
    以同種類行為為目的之社會活動之職業性犯罪而言，至於犯
    罪所得之多寡，是否恃此犯罪為唯一之謀生職業，則非所問
    ，縱令兼有其他職業，仍無礙於該常業犯罪之成立（最高法
    院27年上字第520 號、85年台上字第510 號判例參照）。查
    被告經營「富甲當舖」，並僱用同案被告邱文健、葉柏志、
    蘇偉仁等人，以在報紙上刊登廣告或散發、張貼借貸廣告貼
    紙之方式，對不特定急需用錢之人放款，取得與原本顯不相
    當之利息，顯見被告有賴此重利犯行以維生之意。是核被告
    所為，係犯刑法第345 條之常業重利罪。被告與邱文健、葉
    柏志、蘇偉仁、「阿超」間，就上開犯行，有犯意聯絡及行
    為分擔，為共同正犯。又公訴人雖未就被告於91年7 、8 月
    間，被害人E （即陳○○）向其借款30,000元，預扣10天利
    息6,000 元而取得與原本顯不相當之重利之犯行提起公訴，
    惟與已起訴部分為實質上一罪，為起訴效力所及，本院自得
    併予審理。
  (二)原審因而依刑法第28條、第345 條，罰金罰鍰提高標準條例
    第1 條前段之規定，並審酌被告擅自經營貸款收取重利之業
    務，嚴重破壞金融秩序，該重利行為將可能導致借款人因受
    債務壓迫鋌而走險，衍生社會問題，足以危害社會秩序，惟
    念及借款與否係出於被害人之自由意願，被告之犯罪動機及
    目的無非求財，且雖高利放款亦有可能遭倒債之風險，被告
    係「富甲當舖」負責人，犯罪情節較重，及被告犯後坦承犯
    行，尚知悔悟等一切情狀，量處有期徒刑8 月。並說明扣案
    廣告貼紙470 張、日記帳2 本、明細分類帳1 本、總分類帳
    1 本、收當物品登記簿1 本、筆記型帳冊1 本、監理站查詢
    表2 紙、東亞車庫寄車單1 紙，係被告所有供犯本案重利罪
    所用之物，業據被告供述在卷，均依刑法第38條第1 項第2
    款規定，併予宣告沒收。另扣案被告名義之萬通商業銀行南
    高雄分行綜合存款簿1 本、私章1 枚，因借款人所交付之支
    票，非經由上開帳戶兌領，應認與本件犯行無直接關係；再
    扣案如附表所示借款人留存之
    係各該借款人借款時簽發及交付被告充作借款擔保者，應認
    非屬被告所有之物，自無從併為沒收之諭知。經核原判決認
    事用法並無違誤，量刑亦稱允當。被告以原判決量刑過重、
    未諭知緩刑為由，指摘原判決不當，提起上訴；惟被告收取
    之利息自月息30% 至120%不等，嚴重危害社會金融秩序，且
    犯罪情節較輕之同案被告邱文健、葉柏志、蘇偉仁（葉柏志
    、蘇偉仁前亦均未曾受有期徒刑以上刑之宣告），均未獲緩
    刑宣告，自無獨對被告為緩刑宣告之理，否則將有罪罰失衡
    之虞，是應認被告之上訴無理由，應予駁回。
四、適用法律：刑事訴訟法第368條。
本案經檢察官沈紹嘉到庭執行職務。
中　　華　　民　　國　　94　　年　　1 　　月　　28　　日
　　　　　　　　　刑事第七庭    審判長法　官   莊飛宗
                                      法　官   黃憲文
                                      法　官   曾逸誠
以上正本證明與原本無異。
如不服本判決，應於判決送達後10日內向本院提出上訴狀，其未
敘述理由者並應於提出上訴狀後10日內向本院補提理由書（應附
繕本）。
中　　華　　民　　國　　94　　年　　1 　　月　　28　　日
　　　　　　　　　　　　　　　　　　　書記官   郭蘭蕙
附錄法條：
刑法第345條
以犯前條之罪為常業者，處5 年以下有期徒刑，得併科3000元以
下罰金。
附表：
┌──┬─────┬──────────────────────┐
│編號│借  款  人│扣       得         之        物          品│
├──┼─────┼──────────────────────┤
│ 1  │ 陳芳鶯   │身分證正反影本1 份、聯絡電話表1 張          │
├──┼─────┼──────────────────────┤
│ 2  │ 湯麗華   │身分證正反影本1 份                          │
├──┼─────┼──────────────────────┤
│ 3  │ 許晏女   │支票3 紙、本票3 紙                          │
├──┼─────┼──────────────────────┤
│ 4  │ 林增輝   │支票3 紙、本票影本1 紙、身分證正反影本1 份  │
├──┼─────┼──────────────────────┤
│ 5  │ 張柏東   │支票5 紙、本票1 紙                          │
├──┼─────┼──────────────────────┤
│ 6  │ 蔡易成   │支票2 紙                                    │
├──┼─────┼──────────────────────┤
│ 7  │ 武建成   │本票3 紙                                    │
├──┼─────┼──────────────────────┤
│ 8  │ 蔡育仁   │身分證正反影本1 份、蔡秀文身分證正反影本2 份│
├──┼─────┼──────────────────────┤
│ 9  │ 卓良哲   │本票1 紙                                    │
├──┼─────┼──────────────────────┤
│ 10 │ 黃帝祖   │本票1 紙                                    │
├──┼─────┼──────────────────────┤
│11  │ 牟孝龍   │本票3 紙、身分證正反影本2 份                │
├──┼─────┼──────────────────────┤
│12  │ 王碧芬   │支票2 紙、本票3 紙                          │
├──┼─────┼──────────────────────┤
│13  │ 黃文欽   │本票2 紙                                    │
├──┼─────┼──────────────────────┤
│14  │ 陳奕安   │本票1 紙                                    │
├──┼─────┼──────────────────────┤
│15  │ 吳惠玲   │身分證正本1 紙                              │
└──┴─────┴──────────────────────┘
